【裁判字號】    99,台非,120
【裁判日期】    990506
【裁判案由】    違反毒品危害防制條例
【裁判全文】
最高法院刑事判決              九十九年度台非字第一二０號
上  訴  人  最高法院檢察署檢察總長
被      告  甲○○
上列上訴人因被告違反毒品危害防制條例案件，對於台灣高等法
院中華民國九十七年一月三十一日確定裁定（九十七年度毒抗字
第四六號，聲請案號：台灣士林地方法院檢察署九十六年度聲觀
字第四八九號）、台灣士林地方法院中華民國九十八年六月一日
第一審確定裁定（九十八年度毒聲字第一八九號，聲請案號：九
十八年度聲戒字第一八號），認為違法，提起非常上訴，本院判
決如下：
    主  文
台灣高等法院九十七年度毒抗字第四六號及台灣士林地方法院九
十六年度毒聲字第六一五號裁定，暨台灣士林地方法院九十八年
度毒聲字第一八九號裁定均撤銷。
檢察官之聲請均駁回。
    理  由
非常上訴理由稱：「一、按判決不適用法則或適用不當者，為違
背法令，刑事訴訟法第三百七十八條定有明文。又對於毒品危害
防制條例所定之觀察、勒戒或強制戒治等事項，所為之裁定，牽
涉人身自由之拘束，與科刑判決具有同等之效力，於裁定確定後
，如有違法，得提起非常上訴，合先敘明。另按施用第一、二級
毒品為犯罪行為，毒品危害防制條例第十條定有處罰明文。故施
用第一、二級毒品者，依前揭規定本應科以刑罰，惟基於刑事政
策，對合於一定條件之施用者，則依同條例第二十條、第二十三
條之規定，施以觀察、勒戒及強制戒治之保安處分。又毒品危害
防制條例於民國九十二年七月九日修正公布，自九十三年一月九
日施行，刪除二犯及三犯之規定，一改修法前繁雜之處遇程序，
並認施用毒品者係屬病患性犯人，以觀察、勒戒戒除其身癮，並
以強制戒治去除其心癮。其中第二十條、第二十三條將施用毒品
之刑事處遇程序，區分為「初犯」、「五年內再犯」及「五年後
再犯」。依其立法理由之說明：「初犯」，經觀察、勒戒或強制
戒治後，應為不起訴處分或不付審理之裁定；經觀察、勒戒或強
制戒治執行完畢釋放後，「五年內再犯」者，因其再犯率甚高，
原實施之觀察、勒戒及強制戒治既已無法收其實效，爰依法追訴
或裁定交付審理。至觀察、勒戒或強制戒治執行完畢釋放後，「
五年後再犯」者，前所實施之觀察、勒戒或強制戒治已足以遮斷
其施用毒品之毒癮，為期自新及協助其斷除毒癮，仍適用「初犯
」規定，先經觀察、勒戒或強制戒治之程序。修正前條文所定三
犯以上之情形，因修正草案僅區分為初犯、五年後再犯，自應依
修正條文第二十三條第二項規定處理。從而依該次修正後之規定
，僅限於「初犯」及「五年後再犯」二種情形，始應先經觀察、
勒戒或強制戒治之程序。倘被告前於五年內已再犯，經依法追訴
處罰，縱其第三次（或第三次以上）再度施用毒品之時間，在初
犯或前次再犯經觀察、勒戒或強制戒治執行完畢釋放五年以後，
已不合於「五年後再犯」之規定，且因前已於「五年內再犯」，
顯見其再犯率甚高，原實施觀察、勒戒或強制戒治，已無法收其
實效，即應依該條例第十條處罰。至於第三次（或第三次以上）
施用毒品之時間，是否宜有期間限制？以多久為適宜？則分屬刑
事政策、專門醫學之範圍，非審判機關所能決定，有待循立法途
徑解決。（貴院九十七年第五次刑事庭會議決議意旨參照）二、
本件被告甲○○曾因施用毒品案件，於八十九年間經台灣台北地
方法院以八十九年度毒聲字第一二四三號裁定送觀察、勒戒後，
認無繼續施用之傾向，於八十九年六月十七日觀察、勒戒執行完
畢釋放，並經台灣台北地方法院檢察署檢察官於同年五月二十九
日以八十九年度毒偵字第一六八三號為不起訴處分確定。其於上
開觀察、勒戒執行完畢釋放後五年內，復因施用毒品案件，先經
台灣台北地方法院以九十年度毒聲字第一二五一號裁定觀察、勒
戒後，認有施用毒品傾向，復經同法院裁定令入戒治處所施以強
制戒治，於九十一年七月三日戒治期滿釋放。起訴部分，經台灣
台北地方法院於九十年七月十日以九十年度簡字第二二０四號判
處有期徒刑六月，於九十年七月二十六日確定。徒刑部分，嗣經
入監與他案（妨害自由等案）所餘之殘刑有期徒刑一年十月九日
接續執行後，於九十三年六月十六日執行完畢。此有被告之全國
施用毒品案件紀錄表及上開案件之執行卷宗等在卷可據。被告既
於八十九年六月十七日觀察、勒戒執行完畢釋放出所，並經台灣
台北地方法院檢察署檢察官於同年五月二十九日以八十九年度毒
偵字第一六八三號為不起訴之處分確定，而於受觀察、勒戒執行
完畢釋放後五年內，已再犯施用毒品罪，經台灣台北地方法院於
九十年七月十日以九十年度簡字第二二０四號判處有期徒刑六月
，於九十年七月二十六日確定。原裁定就被告再犯（含三犯以上
）本件之施用毒品罪，即不須再經送觀察、勒戒或強制戒治程序
。竟復於原確定裁定所認定之九十六年十月三十日某時第三次犯
施用第一級及第二級毒品罪，即非屬毒品危害防制條例第二十條
第三項所規定之「五年後再犯」之情形。原一審疏未注意上開初
犯經觀察、勒戒執行完畢釋放後，五年內已再犯，竟准由檢察官
聲請，裁定令入勒戒處所觀察、勒戒，即有適用法則不當之違誤
。被告不服提起抗告，原確定裁定不察，因而維持第一審准許檢
察官聲請觀察、勒戒之裁定，駁回被告在第二審之抗告，同屬違
背法令。嗣台灣士林地方法院九十八年度毒聲字第一八九號裁定
，以被告受觀察、勒戒執行後，認有施用毒品傾向，復經裁定令
入戒治處所施以強制戒治，亦屬違背法令。案經分別確定。且不
利於被告，爰依刑事訴訟法第四百四十一條、第四百四十三條提
起非常上訴，以資糾正。」等語。
本院按：判決不適用法則或適用不當者，為違背法令，刑事訴訟
法第三百七十八條定有明文。對於毒品危害防制條例所規定之觀
察、勒戒及強制戒治等事項所為之裁定，乃拘束身體、自由之保
安處分，與科刑判決有同等效力，於裁定確定後，如有違法，自
得提起非常上訴。又施用第一、二級毒品為犯罪行為，毒品危害
防制條例第十條第一項及第二項各定有處罰明文。故施用該毒品
，依前揭規定本應科以刑罰，惟基於刑事政策，對合於一定條件
之施用者，依同條例第二十條、第二十三條之規定，施以觀察、
勒戒及強制戒治之保安處分。嗣因其程序過於繁雜，上揭條例於
九十二年七月九日修正公布，自九十三年一月九日施行，將第二
十條、第二十三條之刑事處遇程序，單純區分為「初犯」、「五
年內再犯」及「五年後再犯」三種；「初犯」者，經觀察、勒戒
或強制戒治後，應為不起訴處分或不付審理之裁定；經觀察、勒
戒或強制戒治執行完畢釋放後，「五年內再犯」者，依法追訴或
裁定交付審理。至於經觀察、勒戒或強制戒治執行完畢釋放後，
「五年後再犯」者，仍適用「初犯」規定，先經觀察、勒戒或強
制戒治之程序。從而依上揭修正後之規定，限於「初犯」及「五
年後再犯」二情形，始應先經觀察、勒戒或強制戒治程序。倘被
告於五年內已再犯，並經依法追訴處罰，縱其第三次（或第三次
以上）再度施用毒品之時間，在初犯經觀察、勒戒或強制戒治執
行完畢釋放五年以後，已不合於「五年後再犯」之情形，而應依
該條例第十條處罰。本件被告甲○○前於八十九年間，因施用第
二級毒品案件，經台灣台北地方法院以八十九年度毒聲字第一二
四三號裁定送觀察、勒戒後，認無繼續施用之傾向，由台灣台北
地方法院檢察署檢察官於同年五月二十九日以八十九年度毒偵字
第一六八三號為不起訴處分確定在案。嗣於九十年間又因施用第
二級毒品案件，經同法院以九十年度毒聲字第一二五一號裁定送
觀察、勒戒，認有繼續施用毒品之傾向，復經同法院裁定令入戒
治處所施以強制戒治，於九十一年七月三日戒治期滿釋放。刑事
部分，則經同法院以九十年度簡字第二二０四號判決判處有期徒
刑六月確定。徒刑部分，接續他案（妨害自由等案）所餘之殘刑
執行，於九十三年六月十六日執行完畢。此有被告全國前案記錄
表及各該案件偵審執行卷宗等在卷可稽。被告既曾於毒品危害防
制條例修正前，因初犯施用毒品罪經送觀察勒戒後，由檢察官為
不起訴處分，又於五年內再犯，且經送強制戒治，及經法院判處
罪刑確定，則被告復於九十六年十月三十日某時，在台北縣汐止
市○○街處所，第三次施用第一級毒品海洛因及第二級毒品安非
他命，揆諸前開說明，自應由檢察官逕行起訴始為適法。乃第一
審（台灣士林地方法院九十六年度毒聲字第六一五號）誤被告係
於前揭強制戒治執行完畢後，逾五年始再犯本次犯行，而依檢察
官之聲請，裁定令被告入勒戒處所觀察、勒戒，自有適用法則不
當之違法。原確定裁定（九十七年度毒抗字第四六號）未加糾正
，仍予維持，駁回被告提起之抗告，同屬違誤。茲檢察官又以被
告於經執行前揭觀察、勒戒後，認有繼續施用毒品之傾向，應適
用毒品危害防制條例第二十條第二項規定，乃據以聲請裁定令入
戒治處所施以強制戒治，台灣士林地方法院復未細察，以九十八
年度毒聲字第一八九號裁定令入戒治處所施以強制戒治，依上開
說明，亦有適用法則不當之違法。案經確定，非常上訴意旨執以
指摘，為有理由；且因上開裁定均不利於被告，應由本院予以撤
銷，並駁回檢察官之聲請，以資救濟。
據上論結，應依刑事訴訟法第四百四十七條第一項第一款但書，
判決如主文。
中    華    民    國  九十九  年    五    月    六    日
                      最高法院刑事第十一庭
                          審判長法官  洪  佳  濱
                                法官  韓  金  秀
                                法官  段  景  榕
                                法官  周  煙  平
                                法官  陳  世  雄
本件正本證明與原本無異
                                      書  記  官
中    華    民    國  九十九  年    五    月   十二   日
                                                      K

司法院資訊處製作；財團法人民間司法改革基金會備份。
